【裁判字號】    89,重訴,631
【裁判日期】    890731
【裁判案由】    清償債務
【裁判全文】
臺灣臺北地方法院民事判決  八十九年度重訴字第六三一號
    原      告    台灣省合作金庫
    法定代理人    甲○○
    訴訟代理人    庚○○
                  乙○○
    被      告    戊○○
    被      告    己○○
    被      告    丙○○○
    兼右二人共同
    訴訟代理人    丁○○          住台北縣新店市○○路六十巷十號三樓
右當事人間請求清償債務事件，本院判決如左：
    主    文
被告戊○○應給付原告新台幣仟零柒拾伍萬仟捌佰貳拾肆元，及自民國八十六年
四月十六日起至清償日止，按年息百分之十點二五計算之利息，並自民國八十六年四
月十六日起至清償日止，按上開利率百分之二十計算之違約金。
原告其餘之訴駁回。
訴訟費用由被告戊○○負擔四分之一，餘由原告負擔。
    事    實
甲、原告方面：
一、聲明：被告應連帶給付原告新台幣（下同）三千零七十五萬三千八百二十四元，
    及自民國（下同）八十六年四月十六日起至清償日止，按年息百分之十點二五計
    算之利息，並自八十六年四月十六日起至清償日止，按上開利率百分之二十計算
    之違約金。
二、陳述：
  （一）被告戊○○以訴外人曾平福為連帶保證人，於八十年十月二十二日向原告借
        用四千萬元，約定年息按原告基本放款利率加碼年息百分之一點七五機動調
        整，目前年息為百分之十點二五，並約定未按期攤還本息時，逾期清償在六
        個月以內者，按上開利率百分之十，超過六個月者，按上開利率百分之二十
        計付違約金。又原約定借款期間為十年，後於八十二年三月二十二日變更借
        款期限為十五年。
  （二）嗣訴外人曾平福於八十三年六月五日死亡，而被告己○○、丁○○及丙○○○為訴外人曾平福之繼承人，且未為拋棄繼承或限定繼承，自應繼承訴外人
        曾平福之全部債務，並負連帶責任。
  （三）詎上述借款金額除償還本金一百五十萬元外，餘欠本金三千八百五十萬元，
        經原告行使抵押權執行拍賣抵押物，尚有本金三千零七十五萬三千八百二十
        四元，及自八十六年四月十六日起至清償日止，按年息百分之十點二五計算
        之利息，並自八十六年四月十六日起至清償日止，按上開利率百分之二十計
        算之違約金未受清償。
  （四）對被告抗辯之陳述：
      １變更借據契約訴外人曾平福所蓋印章與其親自簽名之借據所留印章相符，此
        與簽名有同一效力。
      ２被告雖主張繼承人之連帶責任自遺產分割時，經過五年而免除，惟原告未接
        獲通知亦未同意被告之遺產分割協議書債務繼承之部分；且被告所提出之遺
        產分割協議書未經公證，自無法成立。
三、證據：提出借據、變更借據契約書、本院家事法庭函、不動產買賣契約書、消費
    者貸款申請書、個人資料表、七十九年度綜合所得稅稅額證明書、償還來源說明
    書、延長借款期間申請書、降低利率申請書、本院八十五年度民執荒字第二五二
    六號第一次、第五次拍賣公告及分配表等各一件，及催告書四件等影本為證，並
    聲請訊問證人蔡猷讓。
乙、被告方面：
壹、被告戊○○方面
一、聲明：駁回原告之訴。
二、陳述：
  （一）原告通知系爭借款已於八十二年八月二十二日到期，但原告遲至八十九年四
        月六日始提起本件訴訟，因此利息部分時效已經消滅。
  （二）又其自八十二年九月七日起至八十四年七月六日止，已陸續支付原告二百三
        十三萬九千八百八十元，另原告執行拍賣抵押物受償金額為二千二百七十七
        萬八千六百八十五元，應僅有一千三百三十八萬一千四百三十五元尚未清償
        ，原告請求金額顯然過高。
三、證據：提出建物登記謄本、名片、及本院民事庭通知等影本各二件、還款明細表
    、台北市○○街十四號歷次核貸金額明細表各一件為證。
貳、被告己○○、丁○○、丙○○○方面：
一、聲明：駁回原告之訴。
二、陳述：
  （一）主債務人即被告戊○○之系爭借款，已於八十二年八月二十二日起不依約履
        行，並經原告通知主債務人清償期已經屆至。而被告等四人已於八十三年七
        月二十五日對於訴外人曾平福之遺產協議分割完成，並協議由被告戊○○一
        人承受繼承，迄今已逾五年，依民法第一千一百七十一條之規定，繼承之連
        帶責任已經免除，此由訴外人曾平福之勞工保險現金債權給付係由被告戊○○一人承受領取，且由被告戊○○負責處理所繼承之重型機車足證。又訴外
        人曾平福於生前並未告知連帶保證之情事，被告自無法在遺產分割後通知原
        告；若被告及早得知，必定依法辦理限制繼承或拋棄繼承。
  （二）原告所提出之債務保證延期申請書、個人資料表、變更借據契約等，均非訴
        外人曾平福所親自簽名，且被告戊○○亦陳稱訴外人曾平福生前並不知道此
        定期債務已經變更延期清償，而是原告允許主債務人延期清償，雙方重新另
        訂之變更契約，足見訴外人曾平福生前並未同意主債務人延期清償。
三、證據：提出借據、聲請支付命令狀、遺產分割協議書、申請書、個人資料表、變
    更借據契約、勞工保險現金給付收據、台閩地區勞工保險局現金給付案件簡便行
    文表、存證信函、台北市○○街十四號歷次核貸金額明細表、本院民事執行處通
    知等影本各一件、建物登記謄本影本五件為證，並聲請調閱訴外人曾平福生前服
    務於台北醫學院附設醫院所留存親簽之筆跡資料。
    理    由
甲、程序方面：
    按「未於準備程序主張之事項，除有下列情形之一者外，於準備程序後行言詞辯
    論時，不得主張之：一、法院應依職權調查之事項。二、該事項不甚延滯訴訟者
    。三、因不可歸責於當事人之事由不能於準備程序提出者。四、依其他情形顯失
    公平者。前項第三款事由應釋明之。」民事訴訟法第二百七十六條定有明文。本
    件被告己○○、丁○○、丙○○○雖於言詞辯論時主張系爭借款契約違背公共秩
    序、善良風俗，並有違消費者保護法對定型化契約之規定，顯屬無效等語，惟查
    此攻擊防禦方法，並未於準備程序提出，核其內容及性質，亦無前揭法條所示各
    款情形，是揆諸前揭法條，被告己○○、丁○○、丙○○○上揭攻擊防禦方法，
    已不能於言詞辯論時提出，本院亦毋庸審酌。
乙、得心證之理由：
一、原告起訴要旨略以：被告戊○○以訴外人曾平福為連帶保證人，於八十年十月二
    十二日向原告借用四千萬元，並有年息、違約金之約定，原借款期間為十年，後
    於八十二年三月二十二日變更借款期限為十五年。嗣訴外人曾平福於八十三年六
    月五日死亡，被告己○○、丁○○及丙○○○為訴外人曾平福之繼承人，且未為
    拋棄繼承或限定繼承，而上述借款被告戊○○除償還本金一百五十萬元外，餘欠
    本金三千八百五十萬元，經原告行使抵押權，尚有本金三千零七十五萬三千八百
    二十四元，及自八十六年四月十六日起至清償日止之利息及違約金未受清償，是
    被告應負連帶清償之責。被告戊○○則以原告請求金額過高、利息請求已時效消
    滅等語置辯；被告己○○、丁○○、丙○○○則辯稱訴外人曾平福並未同意八十
    二年三月二十二日之變更借據契約、且被告協議分割訴外人曾平福之遺產已逾五
    年，連帶債務已經消滅等語。對被告之抗辯，原告則主張變更借據契約上訴外人
    曾平福所蓋印章與其親自簽名之借據所留印章相符，且原告並未同意被告分割遺
    產等語。
二、原告主張被告戊○○於八十年十月二十二日，以訴外人曾平福為連帶保證人，向
    原告借款四千萬元，及訴外人曾平福嗣於八十三年六月五日死亡，被告己○○、
    丁○○、丙○○○為其繼承人，且均未拋棄或限制繼承之事實，業據其提出借據
    及本院家事法庭函為證，並為被告所不爭執，堪信為真實。
三、原告雖主張尚有本金三千零七十五萬三千八百二十四元，及自八十六年四月十六
    日起至清償日止，按年息百分之十點二五計算之利息，並自八十六年四月十六日
    起至清償日止，按上開利率百分之二十計算之違約金未受清償，惟為被告戊○○
    所否認，並辯稱原告請求金額過高，利息部分時效已經消滅等語。然查：
  （一）原告主張之上揭事實，業據其提出借據、變更借據契約書、本院八十五年度
        民執荒字第二五二六號第一次、第五次拍賣公告及分配表等各一件，及催告
        書四件等為證，核屬相符。被告戊○○雖辯稱其自八十二年九月七日起至八
        十四年七月六日止，已陸續支付原告二百三十三萬九千八百八十元，且原告
        執行拍賣抵押物受償金額為二千二百七十七萬八千六百八十五元，故應僅有
        一千三百三十八萬一千四百三十五元尚未清償云云，並提出還款明細表為證
        。惟查，被告戊○○所提出之計算方式，係逕將其所有已經返還之金額及執
        行所得之金額全部視為清償本金，而完全未將多年之系爭借款利息、違約金
        計算在內，顯非合理。是被告戊○○辯稱原告請求金額過高，洵無足採，原
        告主張前揭本金、利息、及違約金未受清償之事實，堪以認定。
  （二）次按利息、紅利、租金、贍養費、退職金及其他一年或不及一年之定期給付
        債權，其各期給付請求權，因五年間不行使而消滅，民法第一百二十六條定
        有明文。被告戊○○雖辯稱以上揭法條，原告利息請求權應已時效消滅云云
        ，惟查原告所請求者，係自八十六年四月十六日起之利息，而本件起訴日期
        為八十九年四月六日，並無超過五年而不行使之情形，揆諸前揭法條，對利
        息之請求時效並未消滅，被告戊○○所辯亦屬無據。
四、又原告主張被告己○○、丁○○、丙○○○係訴外人曾平福之繼承人，應繼承並
    連帶負擔訴外人曾平福之保證債務；惟被告己○○、丁○○、丙○○○則辯稱訴
    外人曾平福並未同意延期清償，不應負保證責任等語。經查：
  （一）按就定有期限之債務為保證者，如債權人允許主債務人延期清償時，保證人
        除對於其延期已為同意外，不負保證責任，民法第七百五十五條定有明文。
  （二）系爭借款契約原簽訂於八十年十月二十二日，約定清償期為九十年十月二十
        二日，有借據附卷可稽，核其性質，係屬定有期限之債務，是以訴外人曾平
        福擔任連帶保證人，即係就定有期限之債務為保證。次查嗣於八十二年三月
        二十二日所簽訂之變更借據契約，除契約名稱明示「變更」外，核其內容，
        亦僅將清償期改為九十五年十月二十二日止，其餘條件要皆相同，有變更借
        據契約在卷足憑，是其性質應屬債權人允許之延期清償無疑。故本件所應審
        酌者，係訴外人曾平福於八十年十月二十二日就定有期限之債務為保證後，
        是否同意嗣後八十二年八月二十二日變更借款契約之延期清償，而應否負保
        證人之責任？
  （三）按由自己之行為表示以代理權授與他人者，對於第三人應負授權人之責任，
        必須本人有表見之事實，足使第三人信該他人有代理權之情形存在，始足當
        之。我國人民將自己印章交付他人，委託該他人辦理特定事項者，比比皆是
        ，倘持有印章之該他人，除受託辦理之特定事項外，其他以本人名義所為之
        任何法律行為，均須由本人負表見代理之授權人責任，未免過苛，最高法院
        七十年度台上字第六五七號判例足資參照。原告就訴外人曾平福是否同意延
        期清償，雖主張變更借據契約上訴外人曾平福所蓋印章與其親自簽名之借據
        所留印章相符，與簽名有同一效力。惟查，八十二年三月二十二日之變更借
        據契約上，「借款人：」以下戊○○之簽名、印文係被告戊○○親自所為之
        事實，雖為兩造所不爭執，然就「連帶保證人：」以下曾平福之簽名、印文
        ，被告戊○○則陳稱：「....  因利息壓力增重我又賣不掉，所以才跟合庫
        更改契約，延長時沒有告訴我父親（即訴外人曾平福），我延長時他還未過
        世。」（八十九年六月十二日訊問筆錄參照）等語，此陳述之內容核與證人
        即原告公司職員蔡猷讓所證稱：「（法官：提示變更借據契約）....  上面
        借款人與連帶保證人的名字不必有借款人等自己簽，因為我們銀行在這種實
        例都是只認章、不認人。」（八十九年五月八日訊問筆錄參照）之原告公司
        作業情形相符，且足以自陷於受刑事追訴，應認其所言屬實，是則訴外人曾
        平福並未同意系爭借款延期清償，堪以認定。訴外人曾平福既未同意延期清
        償，縱原告主張印鑑相符屬實，揆諸前揭判例意旨，亦不足證有表見代理之
        情形，則訴外人曾平福於被告戊○○與原告於八十二年三月二十二日簽訂變
        更借據契約後，已不負保證責任，而其繼承人被告己○○、丁○○、丙○○○亦毋庸因繼承而負連帶保證之責，洵堪認定。
五、從而，原告依消費借貸契約請求被告戊○○給付三千零七十五萬三千八百二十四
    元，及自八十六年四月十六日起至清償日止，按年息百分之十點二五計算之利息
    ，並自八十六年四月十六日起至清償日止，按上開利率百分之二十計算之違約金
    部份，為有理由，應予准許；另請求被告己○○、丁○○、丙○○○依連帶保證
    關係連帶清償上揭金額，因訴外人曾平福即被告己○○、丁○○、丙○○○之被
    繼承人不付保證之責，已認定如前述，則此部份之請求為無理由，應予駁回。
六、本件事證已臻明確，兩造其餘主張攻擊防禦方法及所提之證據，毋庸一一論述，
    附此敘明。
七、結論：本件原告之訴為一部有理由，一部無理由，依民事訴訟法第七十九條前段
    ，判決如主文。
中      華      民      國    八十九    年      七      月    三十一    日
                                            民  事  第  六  庭
                                            審  判  長  法  官  鄭  純  惠
                                                        法  官  劉  坤  典
                                                        法  官  林  鴻  達
右為正本係照原本作成
如對本判決上訴，須於判決送達後廿日內向本院提出上訴狀
中      華      民      國    八十九    年      七      月    三十一    日
                                                    法院書記官  林  秀  娥


司法院資訊處製作；財團法人民間司法改革基金會備份。
